臺灣士林地方法院民事判決　　　　　　　95年度訴字第1221號
原　　　告　丙○○
訴訟代理人　李漢鑫律師
複代理人　　丁昱仁律師
被　　　告　佳元興業有限公司
　　　　　　　　　　　　8號1.
法定代理人　乙○○
上列當事人間返還價金等事件，本院民國於96年3 月9 日言詞辯
論終結，判決如下：
    主  文
被告應給付原告新台幣壹佰柒拾萬元，及自本判決確定翌日起至
清償日止，按年息百分之五計算之利息。
原告其餘之訴駁回。
訴訟費用由新台幣貳萬壹仟伍佰陸拾元由被告負擔二十分十七，
餘由原告負擔。
本判決原告勝訴部分於原告以新台幣伍拾柒萬元供擔保後，得假
執行。
原告其餘假執行之聲請駁回。
    事實及理由
甲、程序方面：
    本件被告經合法通知，未於言詞辯論期日到場，核無民事訴
    訟法第386 條所列各款情形，爰依原告之聲請，由其一造辯
    論而為判決。
乙、實體方面：
一、原告起訴主張：兩造於民國94年12月26日簽訂不動產買賣契
    約（下稱：系爭買賣契約），約定由原告以新台幣（下同）
    1,047 萬元向被告購買如附表所示門牌號碼台北縣三芝鄉○
    ○○街8-17號5 樓等10戶房屋（下稱：系爭房屋），原告並
    已依系爭買賣契約第3 條約定，為第1 、2 次付款共200 萬
    元。兩造於簽訂系爭買賣契約前，被告業務員曾向原告再三
    保證系爭房屋可向銀行全額貸款，詎原告以之向聯邦、陽信
    、誠泰等銀行貸款，均遭總行以系爭房屋所在社區呆帳居高
    不下，為債信危險社區為由，拒絕貸款。因前開房屋得否向
    銀行貸款為系爭買賣契約重要之標的性質，如原告知悉無法
    以系爭房屋辦理貸款，當初絕不會購買，依民法第88條之規
    定，原告應得以錯誤為由，撤銷系爭買賣契約。原告業於95
    年4 月24日、同年5 月29日以前開事由向被告為撤銷買賣契
    約之意思表示，為此請求被告返還原告已交付之200 萬元，
    並為先位聲明：(一)被告應給付原告200 萬元，及自起訴狀繕
    本送達翌日起至清償日止，按年息5%計算之利息。(二)願供擔
    保請准宣告假執行。又如本院認不符錯誤撤銷意思表示要件
    ，因被告曾以原告遲延給付尾款為由，以律師函通知解除系
    爭買賣契約，依民法第259 條規定，被告應返還原告所交付
    之200 萬元。雖系爭買賣契約第10條第2 項第2 款違約責任
    部分約定被告得沒收原告已給付之價款充作違約金，惟此一
    違約金失之過高，且原告已為一部履行，並非惡意違約，無
    法辦理貸款取得資金後隨即告知被告，被告應有充裕時間反
    應、安排，衡情不致受有重大損失，為此請求依民法第251
    條、第252 條規定將違約金酌減至20萬元，並請求被告就餘
    款180 萬元返還原告。並為備位聲明：(一)被告應給付原告
    180 萬元，及自本判決確定翌日起，至清償日止，按年息百
    分之五計算之利息。(二)願供擔保請准宣告假執行。
二、被告未於言詞辯論期日到場，亦未提出書狀作何聲明或陳述
    。
三、原告主張兩造於94年12月26日簽訂系爭買賣契約，約定由原
    告以1,047 萬元向被告購買如附表所示門牌號碼台北縣三芝
    鄉○○○街8-17號5 樓等10戶房屋，原告並已依系爭買賣契
    約第3 條約定，為第1 、2 次付款共200 萬元。嗣原告因無
    法辦理貸款，而於95年4 月24日、同年5 月29日以律師函向
    被告為撤銷買賣契約之意思表示，被告亦曾以原告遲延給付
    尾款為由，向原告為解除契約之表示等情，業據提出與所述
    相符之不動產買賣契約、兩造各自寄發之律師函為證，被告
    經合法通知，未於言詞辯論期日到庭爭執，亦未提出任何書
    狀答辯以供本院斟酌，自堪信原告前開主張為真實。
四、按意思表示之內容有錯誤，或表意人若知其事情即不為意思
    表示者，表意人得將其意思表示撤銷之。當事人之資格或物
    之性質，若交易上認為重要者，其錯誤，視為意思表示內容
    之錯誤，民法第88條第1 項前段、第2 項定有明文。是依前
    開規定，意思表示錯誤係指意思表示之內容或表示行為有錯
    誤者而言，與為意思表示之動機有錯誤之情形有別（最高法
    院51年台上字第3311號判例意旨參照）。又所謂物之性質，
    係指足以影響物之使用及價值的事實或法律關係，此等事實
    或關係須以物之本身為基礎，市場價格因係取決於市場供需
    ，得由當事人自由決定，非直接存於物上，非屬前揭條文所
    稱物之性質。本件如附表所示不動產，關於用途、主要建材
    、建築完成日期、附屬建物等內容，均明揭於土地登記公示
    資料，依證人即仲介原告購買系爭房屋之甲○○所證，原告
    曾在其陪同下前往看屋，來回約花費3 小時，查看後原告基
    本上對房子沒問題（見本院卷第87、88頁），足見原告對系
    爭買賣標的之性質並無認識錯誤之情。至原告所稱系爭房屋
    得否辦理貸款乙節，乃原告得否藉由系爭房屋提供擔保籌措
    買賣資金之問題，僅為原告決定是否購買系爭房屋之動機，
    且得否以系爭不動產為擔保辦理貸款，與市場價格同，均取
    決於供需及貸與人主觀自由意志，依前揭說明，自非民法第
    88條第2 項所稱物之性質錯誤問題。是原告以誤認系爭房屋
    得辦理貸款為由，主張因錯誤而撤銷意思表示，並請求返還
    已交付之200萬元，為無理由，應予駁回。
五、按約定之違約金額過高者，法院得減至相當之數額，民法第
    252 條定有明文。次按違約金是否過高，須依一般客觀事實
    、社會經濟狀況及當事人所受損害情形、債務人若能如期履
    行債務時，債權人可得享受之一切利益為衡量之標準（最高
    法院49年台上字第807 號、51年台上字第19號判例意旨參照
    ）。本件被告曾以律師函向原告表示依契約約定沒收原告已
    交付之價金200 萬元充作違約金，查本件原告如依約履行，
    被告應得於95年4 月15日取得原告買受系爭房屋之全部價款
    1,047 萬元，此兩造所不爭執，茲因原告以錯誤為由表明拒
    絕履行之旨，並未依約給付尾款847 萬元，原告並需另覓買
    主，始得取得相當之價金，以原告所提建物登記資料，被告
    約於95年7 至9 月間將系爭買賣標的移轉予第三人，是從寬
    以5 個月推算被告之合理轉售期間，其間之法定利息損失約
    為21萬8,125 元（計算式：00000000×5%×5/12=218125 ，
    解除契約後依民法第259 條第2 款應將已受領之200 萬元附
    加利息返還），另斟酌相關之事務費用、另行出售可能之價
    差風險，暨現今社會經濟狀況等項，本院認違約金以酌減至
    30萬元為適當。
六、按契約解除時，當事人雙方回復原狀之義務，受領之給付為
    金錢者，應附加自受領時起之利息償還之，民法第259 條第
    2 款定有明文。又應付利息之債務，其利率未經約定，亦無
    法律可據者，週年利率為5%，亦同法第203 條所明定。本件
    系爭買賣契約既經被告以原告拒絕履行為由而為解除契約之
    意思表示，依前揭規定，被告自負有返還原告已交付價金
    200 萬元之義務。又前開原告所交付價金，經被告主張為違
    約金而予沒收，惟逾30萬元部分尚屬過高，本院認應酌減如
    上，是本判決確定後，應即發生酌減之形成效力，被告就應
    返還之170 萬元，負返還之義務。從而，原告備位聲明訴請
    被告返還170 萬元，及自本判決確定翌日起至清償日止，按
    年息5%計算之利息，即為有理由，應予准許；逾此部分之請
    求，則為無理由，應予駁回。並依職權確定本件訴訟費用額
    2 萬1,560 元（裁判費2 萬800 元、登報費760 元）由兩造
    依主文所示比例負擔。
七、原告陳明願供擔保，聲請宣告假執行，經核其勝訴部分，合
    於法律規定，爰酌定相當之擔保金額宣告之；其餘假執行之
    聲請，因該部分訴之駁回而失所依據，應予駁回。
八、據上論結，原告之訴為一部有理由，一部無理由，依民事訴
    訟法第385 條第1 項前段、第79條、第390 條第2 項判決如
    主文。
中　　華　　民　　國　　96　　年　　3 　　月　　23　　日
                  民事第二庭  法  官  王本源
以上正本證明與原本無異。
如對本判決上訴須於判決送達後20日內向本院提出上訴狀。
中　　華　　民　　國　　96　　年　　3 　　月　　30　　日
                              書記官  陳淑女
附表：
┌──┬───────────────┬─────────────┐
│編號│ 門      牌      號      碼   │ 建                   號  │
├──┼───────────────┼─────────────┤
│１  │台北縣三芝鄉○○○街 8-17號5樓│後厝段土地公坑小段994建號 │
├──┼───────────────┼─────────────┤
│２  │台北縣三芝鄉○○○街10-12號1樓│後厝段土地公坑小段1024建號│
├──┼───────────────┼─────────────┤
│３  │台北縣三芝鄉○○○街10-16號6樓│後厝段土地公坑小段1138建號│
├──┼───────────────┼─────────────┤
│４  │台北縣三芝鄉○○○街10-16號7樓│後厝段土地公坑小段1159建號│
├──┼───────────────┼─────────────┤
│５  │台北縣三芝鄉○○○街12-14號1樓│後厝段土地公坑小段643建號 │
├──┼───────────────┼─────────────┤
│６  │台北縣三芝鄉○○○街12-15號1樓│後厝段土地公坑小段644建號 │
├──┼───────────────┼─────────────┤
│７  │台北縣三芝鄉○○○街14-11號5樓│後厝段土地公坑小段838建號 │
├──┼───────────────┼─────────────┤
│８  │台北縣三芝鄉○○○街14-12號7樓│後厝段土地公坑小段873建號 │
├──┼───────────────┼─────────────┤
│９  │台北縣三芝鄉○○○街14-12號8樓│後厝段土地公坑小段884建號 │
├──┼───────────────┼─────────────┤
│１０  │台北縣三芝鄉○○○街14-17號7樓│後厝段土地公坑小段878建號 │
└──┴───────────────┴─────────────┘
